【裁判字號】    98,上易,3041
【裁判日期】    981231
【裁判案由】    妨害名譽
【裁判全文】
臺灣高等法院刑事判決                98年度上易字第3041號
上  訴  人  臺灣板橋地方法院檢察署檢察官
被      告  甲○○
                    國民
            乙○
                    國民
上列上訴人因被告等妨害名譽案件，不服臺灣板橋地方法院98年
度易字第1943號，中華民國98年11月4日第一審判決（起訴案號
：臺灣板橋地方法院檢察署98年度偵字第17844號），提起上訴
，本院判決如下：
    主  文
上訴駁回。
    理  由
一、依刑事訴訟法第350條、第361條、第362條、第367條規定，
    不服地方法院之第一審判決而上訴者，須提出上訴書狀，並
    應敘明具體理由，為上訴必備之程式；其所提出之書狀未敘
    述上訴理由，或僅曾以言詞陳述上訴理由者，均應於上述期
    間屆滿後20日內補提理由書於第一審法院。第一審法院經形
    式審查，認逾期未補提上訴理由者，應定期間先命補正；逾
    期未補正者，為上訴不合法律上之程式，應以裁定駁回。倘
    已提出上訴理由，但所提非屬具體理由者，則由第二審法院
    以上訴不合法律上之程式，判決駁回。而所謂具體理由，必
    係依據卷內既有訴訟資料或提出新事證，指摘或表明第一審
    判決有何採證認事、用法或量刑等足以影響判決本旨之不當
    或違法，而構成應予撤銷之具體事由，始克當之（例如：依
    憑證據法則具體指出所採證據何以不具證據能力，或依憑卷
    證資料，明確指出所為證據證明力之判斷如何違背經驗、論
    理法則）；倘僅泛言原判決認定事實錯誤、違背法令、量刑
    失之過重過輕微，而未依上揭意旨指出具體事由，或形式上
    雖已指出具體事由，然該事由縱使屬實，亦不足以認為原判
    決有何不當或違法者（例如：對不具有調查必要性之證據，
    法院未依聲請調查亦未說明理由，或援用證據不當，但除去
    該證據仍應為同一事實之認定），皆難謂係具體理由，俾與
    第二審上訴制度旨在請求第二審法院撤銷、變更第一審不當
    或違法之判決，以實現個案救濟之立法目的相契合，並節制
    濫行上訴（最高法院97年度台上字第 892號判決參照）。又
    第二審法院認為上訴書狀未敘述理由，依刑事訴訟法第 367
    條但書規定，始應定期間命其補正。如認上訴書狀已敘述理
    由，但其理由非屬具體，其所為上訴，即不符上訴之法定要
    件，自得逕行判決駁回，無定期命補正問題（最高法院97年
    度台上字第3599號判決參照）。
二、本件原判決以公訴意旨略以：乙○、甲○○分別係臺北縣樹
    林市○○路「公教社區」第八屆管理委員會（下稱管委會）
    之執行總幹事、理事委員，其二人因社區事務執行及管委會
    等事互有爭執，乙○竟基於公然侮辱之犯意，先於民國98年
    3月6日，在不特定多數人得以共聞共見之公教社區內，將其
    所製作標題「致全體區分所有權人、住戶、理監事委員、顧
    問」、「攸關社區的公眾事務和公眾人物的一切言行是可受
    公評更須用放大鏡甲以檢視」及內容略載為「社區管委會近
    年來改選管理委員，均出現自稱是改革者如（正義連線『阿
    興』〔指甲○○〕．．．），此人在管委會裡是有點墨水，
    可惜「厚黑學」看太多走火入魔了，快要看神經科了，四維
    最後一個明確『阿興』沒有讀到，『滿嘴銅臭、言不及義』
    。」等語之足以貶損甲○○社會評價之傳單23份，散發予住
    戶傳閱；乙○復於翌日（同月7日）晚間7時許，在「公教社
    區」管委會第八次定期會議中，於不特定多數人得以共聞共
    見之管委會辦公室內，散發上揭傳單約18份予參加開會之人
    員，足以減損甲○○之名譽，而以上開方式公然侮辱甲○○
    。因認甲○○所為，涉犯刑法第309條第1項之公然侮辱罪嫌
    ；乙○所為，涉犯刑法第310條第2項之加重誹謗罪嫌。
  甲、乙○部分：
  (一)有罪部分：
    公訴意旨認乙○涉犯上開罪嫌，係以乙○於原審準備程序及
    審理中均坦承不諱，並經告訴人甲○○於偵、審中指訴歷歷
    ，且乙○於98年3月7日在「公教社區」管委會第八次定期會
    議之會場內散發約上揭傳單予參加開會人員之事實，亦據證
    人即「公教社區」管委會委員林文華於原審審理中證述屬實
    ；復有被告乙○所製作標題「致全體區分所有權人、住戶、
    理監事委員、顧問」、「攸關社區的公眾事務和公眾人物的
    一切言行是可受公評更須用放大鏡甲以檢視」及內容略載為
    「社區管委會近年來改選管理委員，均出現自稱是改革者如
    （正義連線『阿興』．．．），此人在管委會裡是有點墨水
    ，可惜「厚黑學」看太多走火入魔了，快要看神經科了，四
    維最後一個明確『阿興』沒有讀到，『滿嘴銅臭、言不及義
    』。」等語之傳單在卷可稽。查本案由乙○所製作上開傳單
    內容記載「可惜『厚黑學』看太多走火入魔了，快要看神經
    科了，四維最後一個明確『阿興』沒有讀到，『滿嘴銅臭、
    言不及義』」等語觀之，其遣辭用語顯非就特定事件所為之
    適當評論，該等傳單內容顯屬乙○所為情緒謾罵之詞，亦乏
    具體評論事件之內涵，足認上開傳單內容係乙○直接對甲○
    ○抽象嘲弄之意，自屬輕蔑他人、使人難堪之侮辱言詞，足
    以減損社會上對甲○○人格之評價及名譽，且乙○係將上揭
    傳單散發予社區住戶及參加管委會之人員，上揭傳單內容自
    屬於不特定多數人得以共聞共見之狀態，乙○公然侮辱之事
    實，至為明確。足認乙○之自白與事實相符，堪採為認定犯
    罪事實所憑之依據。因認乙○犯行明確，並說明乙○於98年
    3月 6日、7日散發上揭傳單之各行為，係在密切接近之時、
    地實施，且係在其同一犯罪計畫中行為，在刑法評價上，以
    視為數個舉動之接續施行，合為包括之一行為予以評價，較
    為合理，屬接續犯，而為包括之一罪。又乙○係抽象的公然
    為嘲弄，並未指摘具體事實，其所為係犯刑法第309條第1項
    之公然侮辱罪。公訴意旨認乙○係犯刑法第310條第2項之加
    重誹謗罪嫌，容有未洽，惟起訴之基本社會事實相同，經變
    更起訴法條後，改論乙○公然侮辱罪，處罰金新台幣（下同
    ）5000元，並諭知易服勞役之標準。已詳敘其認定乙○犯罪
    事實之證據及理由，於法尚無不合。檢察官依甲○○請求之
    上訴意旨略以：乙○之犯行，已造成社區住戶對甲○○之誤
    解，且乙○事後仍否認犯行，迄未向甲○○道歉，態度惡劣
    ，惟原審僅判處乙○罰金5000元，量刑顯然過輕云云。惟查
    ：量刑之輕重，係屬事實審法院得依職權自由裁量之事項，
    茍於量刑時，已依行為人之責任為基礎，並斟酌刑法第57條
    各款所列情狀，而未逾越法定範圍，又未濫用其職權，即不
    得遽指為違法。本件原判決於量刑時，已依上揭規定，審酌
    乙○犯罪之動機、目的、手段，甲○○所受之損害，雙方迄
    未達成和解，暨乙○犯後坦承犯行之態度等一切情狀，科刑
    如前所述，並未逾越法定刑度，亦未濫用自由裁量之權限，
    刑度亦屬妥適，核無不當或違法之情形。
  (二)無罪部分：
    公訴意旨另以：乙○為使甲○○於該社區改選委員時無法連
    任理事委員，竟意圖散布於眾，於98年 3月6日、7日，在該
    社區內、管委會第八次定期會議之會場內，將其製作記載「
    阿興在任3年9個月沒做過一件有益社區及管委會之公共事務
    ，只會選擇有酬庸（有錢拿）的公眾事務選擇性在作」等語
    之傳單，發送予社區住戶、參加管委會會議之人員，而以散
    布文字之方式，指摘足以毀損甲○○名譽之事，而以此方式
    毀損甲○○之名譽，因認乙○此部分行為，涉有刑法第 310
    條第 2項之加重誹謗罪嫌。公訴意旨認乙○上開行為涉犯刑
    法加重誹謗罪嫌，係以乙○偵查中供述及上揭傳單，為其主
    要論據。惟經審理結果乙○堅決否認其此部分行為構成誹謗
    之犯行，辯稱：甲○○做公眾事務是有選擇性的在做，因伊
    在社區做了15年的工作，伊比任何人清楚什麼人在做什麼事
    ，所以傳單上記載「阿興．．．只會選擇有酬庸（有錢拿）
    的公眾事務選擇性在作」部分內容，伊是有所本的，這也有
    一些傳票收據可以作為依據等語。經查：證人即擔任公教社
    區第七屆管委會委員之施家進於原審審理中證稱：公教社區
    開住戶大會時，每戶都可以領出席費五百元，而伊擔任管委
    會委員時，管委會開會時並沒有錢可以領，只有紀錄的人可
    領五百元等語，又證人即公教社區第八屆管委會委員林文華
    於本院審理中亦證稱：參加管委會的委員，只有紀錄的人可
    以領錢，原本可領五百元，後來改成一千元，第一次領的人
    就是伊，伊領了一次，而參加住戶大會的人，每戶可以領住
    戶出席獎勵金五百元等語，且證人即公教社區第八屆主委林
    鈖田於原審審理中亦證稱：除主委每月有三千元之行政費外
    ，其餘委員、常務監事都是無給職，而擔任管委會會議紀錄
    的人，以前可以領五百元，後來可領一千元等語。而甲○○
    於97年4月7日、7月4日、7月6日、 9月19日及98年第七次理
    （監）事會議，其均因擔任上開會議之紀錄而自管委會各領
    取一千元等情，復有乙○提出之現金支出傳票、經費收支明
    細表等件在卷可稽，足認甲○○於擔任公教社區管委會委員
    期間確有因多次擔任管委會會議紀錄而自管委會領取紀錄報
    酬一千元之情形。另依證人林鈖田於原審審理中證稱：伊剛
    當第八屆主委時，甲○○有跟伊反應當時的安全組長年紀太
    大，效率不好，不能再任用，伊想甲○○已經退休且在社區
    當過警衛，想說安全組長就請他來做，但他說他不要；甲○
    ○在伊擔任主委期間，並沒有擔任幹部，伊叫他擔任安全組
    長，但他不願意等語，及甲○○於原審審理中亦供稱：林鈖
    田是有要伊作安全委員，但伊認為林鈖田聽命於乙○，乙○
    阻擾伊擔任安全委員等語，是公教社區管委會主委林鈖田曾
    邀請甲○○擔任社區安全委員，但甲○○並未接受擔任該職
    ；復觀之乙○於上揭傳單記載「阿興在任三年九個月沒做過
    一件有益社區及管委會之公共事務，只會選擇有酬庸（有錢
    拿）的公眾事務選擇性在作」等語，應係指告甲○○擔任管
    委會委員期間選擇從事可領取報酬或費用之公共事務，且甲
    ○○於97年間、98年 2月間既曾有多次擔任會議紀錄之公共
    事務而自管委會領取紀錄報酬，及甲○○並未依主委林鈖田
    之提議擔任社區安全委員等情形，則乙○顯係因告訴人甲○
    ○多次擔任會議紀錄而自管委會領取報酬或費用，復未擔任
    社區其他無給職之幹部，進而於上揭傳單記載「阿興在任三
    年九個月沒做過一件有益社區及管委會之公共事務，只會選
    擇有酬庸（有錢拿）的公眾事務選擇性在作」等語，尚非全
    然無據，乙○既有所本，應非意在誹謗甲○○。再參以乙○
    上開傳單部分記載「阿興在任三年九個月沒做過一件有益社
    區及管委會之公共事務，只會選擇有酬庸（有錢拿）的公眾
    事務選擇性在作」等語，並未達足以貶損他人之社會評價之
    侮辱、謾罵或嘲弄之言語內容，則乙○此部分傳單記載內容
    （指「阿興在任三年九個月沒做過一件有益社區及管委會之
    公共事務，只會選擇有酬庸（有錢拿）的公眾事務選擇性在
    作」），縱有較為誇張之情形，然尚難遽認乙○就此部分傳
    單記載內容，主觀上係出於誹謗甲○○名譽之故意而為，則
    乙○此部分行為尚與刑法上加重誹謗罪或公然侮辱罪之構成
    要件有間。乙○辯稱其此部分行為並無誹謗甲○○之意思等
    語，堪以採信。故本件依檢察官所舉證據，尚不足證明乙○
    有此部分誹謗甲○○之犯行。此外，復查無其他積極證據足
    資證明乙○此部分行為確有加重誹謗犯行，既不能證明乙○
    此部分行為犯罪，本應諭知無罪之判決，惟公訴意旨認此部
    分與前揭被告乙○判決有罪部分，有實質上一罪關係，爰不
    另為無罪之諭知。已詳敘其理由，核無違誤，亦與證據、經
    驗及論理原則不相違背。檢察官依甲○○請求上訴之意旨略
    以：乙○所散發之傳單內容「阿興在任三年九個月沒做過一
    件有益社區及管委會之公共事務，只會選擇有酬庸（有錢拿
    ）的公眾事務選擇性在作」之部分，顯然與事實不符，蓋甲
    ○○擔任幹部長達4年，豈有一件有益社區無給職之事都不
    曾做過之可能，況證人林文華、施家進均證稱甲○○熱心公
    益，詎原審竟為乙○無罪之諭知，顯有未合。惟按檢察官就
    被告犯罪事實，應負舉證責任，並指出證明之方法，刑事訴
    訟法第161條第1項定有明文。因此，檢察官對於起訴之犯罪
    事實，應負提出證據及說服之實質舉證責任。倘其所提出之
    證據，不足為被告有罪之積極證明，或其指出證明之方法，
    無從說服法院以形成被告有罪之心證，基於無罪推定之原則
    ，自應為被告無罪之諭知（最高法院95年度台上字第2828號
    判決意旨參照）。次按證據之取捨及證據證明力如何，均屬
    事實審法院得自由裁量、判斷之職權，苟其此項裁量、判斷
    ，並不悖乎通常一般之人日常生活經驗之定則或論理法則，
    又於判決內論敘其何以作此判斷之心證理由者，即不得任意
    指摘其為違法。而認定犯罪事實所憑之證據，雖不以直接證
    據為限，間接證據亦包括在內；然而無論直接或間接證據，
    其為訴訟上之證明，須於通常一般之人均不致有所懷疑，而
    得確信其為真實之程度者，始得據為有罪之認定，倘其證明
    尚未達到此一程度，而有合理之懷疑存在時，事實審法院復
    已就其心證上理由予以闡述，敘明其如何無從為有罪之確信
    ，因而為無罪之判決，尚不得任意指為違法。經查：原審已
    就檢察官所提出之證據，予以審酌後，認乙○於上揭宣傳單
    之記載，縱有較為誇張之情形，但尚非全然無據，難認其主
    觀上係出於誹謗甲○○名譽之故意而為，自不足證明乙○此
    部分行為有誹謗甲○○之犯行。此外，復查無其他積極證據
    足資證明乙○此部分行為確有加重誹謗犯行乃論知乙○此部
    分無罪之判決，且說明公訴意旨認此部分與前揭乙○判決有
    罪部分，有實質上一罪關係，爰不另為無罪之諭知，並已將
    上開認定之理由記載於判決理由中，核無不合。甲○○仍執
    前詞，指摘原判決上開認定，與事實不符云云，提起上訴，
    顯係對原審法院職權行使之事項任意加以指摘，揆諸上開說
    明，自非合法。
  乙、甲○○部分：
    公訴意旨略以：甲○○於公教社區管委會第八次定期會議中
    因不滿其提案均遭否決，竟基於公然侮辱之犯意，在會場中
    以中指指向乙○獲贈之匾額，指稱該匾額所提「依法行政，
    開誠立信，存異求同，造福社區」提字，應改為「藉勢借端
    ，利害考量，爭功諉過，咎由自取」，足以毀損乙○之名譽
    ，因認甲○○涉犯刑法第309條第1項之公然侮辱罪嫌。公訴
    意旨認甲○○涉犯上開罪嫌，係以甲○○於偵查中之供述及
    公教社區管委會第八次定期會議記錄等，為其主要論據。惟
    經審理結果，甲○○堅決否認有何公然侮辱之犯行，辯稱：
    伊當時是根據事實而陳述，因乙○之作為不符合匾額上原來
    的16個字，伊當時認為如果改成藉勢借端等16個字就很貼切
    乙○的行為，伊並沒有公然侮辱，因這是可受公評的事，且
    伊當時也沒有比中指的行為等語。經查：(一)甲○○於偵查、
    審理中坦承其在公教社區管委會第八次定期會議中，於臨時
    動議時指稱管委會辦公室懸掛匾額所提「依法行政，開誠立
    信，存異求同，造福社區」等16字，應改為「藉勢借端，利
    害考量，爭功諉過，咎由自取」等16字等語，核與證人即在
    場之委員林文華於原審審理中證述之情節相符，且有98年 3
    月 7日製作之公教社區管委會第八屆理監事委員第八次定期
    會議紀錄、記載「祝乙○先生榮任樹林市公教社區第八屆管
    委會常務監事誌慶；依法行政，開誠立信，存異求同，造福
    社區；律師賴玉梅敬賀」之匾額照片及懸掛上開扁額之管委
    會辦公室照片在卷可稽，此部分事實，堪予認定。(二)觀之上
    開公教社區管委會第八屆理監事委員第八次定期會議紀錄臨
    時動議欄記載「甲○○委員：本人常到管委會辦公室，看到
    牆上那一快紅色的匾額，上面十六字我覺的很諷刺，請主委
    是否斟酌取下？如果不拿掉，顯然管委會認為我們可以片面
    不依法行政，而獲得全體住戶之認同，個人覺得我們管委會
    並無做到那上面十六個字的意涵，故本席認為應有交換之必
    要，改成另外十六個字語意才貼切，建議原來『依法行政，
    開誠立信，存異求同，造福社區』，改為『藉勢借端，利害
    考量，爭功諉過，咎由自取』才符合現狀。否則，我是現任
    委員，經常出入管委會辦公室，看到這個匾額，發現我最近
    一直頭痛加劇，血壓不油然的飆高甚至中風，請主委務必處
    裡改善。表決：同意取下，一票；不同意取下，七票」等語
    ，顯見甲○○當時係發言認管委會之作為並未達到上開匾額
    所載「依法行政，開誠立信，存異求同，造福社區」之目標
    ，其當場建議主委將上開匾額所載依法行政等16字，更換成
    「藉勢借端，利害考量，爭功諉過，咎由自取」，以符合管
    委會之實際情形，則甲○○當時上開言詞是否完全針對乙○
    ，或逕指乙○之行為合於「藉勢借端，利害考量，爭功諉過
    ，咎由自取」之情形，已非無疑。(三)又徵之上開公教社區管
    委會第八屆理監事委員第八次定期會議紀錄，98年3月7日管
    委會之開會情形，主委林鈖田先表示「授權」由乙○擔任第
    九屆區分所有權人大會之執行總幹事，甲○○對於執行總幹
    事人選未經委員會之討論、決議，主委即「授權」由乙○擔
    任執行總幹事一事，當場提出異議，並發言表示反對聘請常
    務監事即乙○擔任執行總幹事，經表決後不同意一票，同意
    十票，棄權一票；嗣主委林鈖田提議常務監事有用印權時，
    林文華委員發言表示管委會委員之前在宜蘭烏石港餐廳聚餐
    時，主委並未事先告知即召開臨時會議討論常務監事用印權
    一事，非常不妥，且有部分委員未參與聚餐，無形中剝奪委
    員之權益，認有很大的改善空間；嗣乙○發言表示甲○○委
    員對於公寓大廈管理條例及其位階等是「一竅不通」，猶如
    「小學生」的程度，又愛發表對公寓大廈的理念，所提改革
    建議提案，顯然要接管管委會，架空主委職權，聞之三十年
    「痔瘡」為之發作，伊與他（指甲○○）談上開法令、規約
    ，還不如講給「小學生」聽，並表示大家都知道甲○○不是
    區分所有權人，戶口又不在社區，只是承租人，卻能在委員
    會中「翻雲覆雨」，「運籌帷幄」，真了不起，嚇得多位委
    員差點「臨陣退卻」不敢來開會，並搞得林鈖田主委「失眠
    好幾天」，甲○○謀略、智慧，真是「冠蓋群倫」；嗣被告
    甲○○又發言表示就管委會對第九屆管委會辦理改選事宜，
    建議改制及辦理選舉應注意事項，經表決贊成者三票，不贊
    成者五票，並表決沿用舊制，贊成八票，不贊成三票；林鈖
    田主委另表示公教社區管委會選舉辦法規定，投摽採無記名
    連記法，理事委員一張選票可圈選五人，監事委員一張選票
    可圈選二人，經95年 6月第七屆第二次區分所有權大會修改
    ，通過改為理事委員一張選票選三人，監事委員一張選票選
    一人，至今尚未實施，理事會反對甲○○委員提案採無記名
    單記法，一張選票只能圈選一人，經表決後，贊成甲○○提
    案者一票，不贊成者五票；嗣林鈖田主委表示理監事委員改
    選登記參選日期為98年3月16日起至3月22日，乙○又表示其
    以第九屆區分所有權人大會執行總幹事之身分建議推選七人
    小組審查委員，需具備區分所有權人的身分，而甲○○表示
    其認同乙○上開陳述內容，但應先處理其提出之提案（指審
    核參選人資格及辦理選務工作之七人小組須非參選人，應另
    聘五人或七人小組〔有給職〕擔任選務工作），自然就會產
    生審查人選，並於登記後再來審查，嗣經表決後，同意該提
    案者一票，不同意者七票等情，有上開公教社區管委會第八
    屆理監事委員第八次定期會議紀錄可參。是依上開管委會開
    會過程，可知甲○○於臨時動議時，係因其當天會議中之提
    案不為主委、乙○等多數委員所採納，其認管委會執行社區
    事務未依相關法規，進而發言表示公教社區管委會不依法行
    政，且管委會未做到上開匾額所載「依法行政」等16字之目
    標，並當場建議主委林鈖田將上開匾額之依法行政等16字換
    成「藉勢借端，利害考量，爭功諉過，咎由自取」。又參以
    乙○當天於會議中先發言指稱：甲○○委員對於公寓大廈管
    理條例及其位階等是「一竅不通」，猶如「小學生」的程度
    ，又愛發表對公寓大廈的理念，所提改革建議提案，顯然要
    接管管委會，架空主委職權，聞之三十年「痔瘡」為之發作
    ，伊與他（指甲○○）談上開法令、規約，還不如講給「小
    學生」聽，並表示大家都知道甲○○不是區分所有權人，戶
    口又不在社區，只是承租人，卻能在委員會中「翻雲覆雨」
    ，「運籌帷幄」，真了不起，嚇得多位委員差點「臨陣退卻
    」不敢來開會，並搞得林鈖田主委「失眠好幾天」，甲○○
    謀略、智慧，真是「冠蓋群倫」等語，且依公寓大廈管理條
    例規定第36條規定，管委會應負責執行區分所有權人會議決
    議事項，並得對於住戶共同事務應興革事項向管委會提出建
    議。故綜上各情以觀，堪認被告甲○○於公教社區管委會第
    八次定期會議臨時動議時，因提案不為主委、乙○等多數委
    員所採納，其主觀上認為主委林鈖田、常務監事乙○及多數
    管委會委員未依相關規定執行公教社區之管委會事務，且渠
    等所為未符合上開匾額所載「依法行政，開誠立信，存異求
    同，造福社區」，難以讓社區住戶信服，再因乙○於會議中
    先以上開言詞批評甲○○對於公寓大廈相關法規之瞭解程度
    不如小學生，致甲○○於臨時動議時發言建議管委會主席將
    上開匾額依法行政等十六字，改成「藉勢借端，利害考量，
    爭功諉過，咎由自取」，始符合管委會之實際情形，則被告
    甲○○應係以公教社區理事委員之職責而為上開言詞，顯係
    基於善意，就社區及管委會之公共事務為評論，尚難遽認甲
    ○○係基於減損乙○名譽之意圖所為。(四)又甲○○於公教社
    區管委會第八屆理監事委員第八次定期會議臨時動議時所為
    上開言詞，尚難認是完全針對乙○，或逕指乙○之行為合於
    「藉勢借端，利害考量，爭功諉過，咎由自取」，已如前述
    。縱認乙○指訴甲○○當時係指稱乙○未符合上開匾額所載
    「依法行政，開誠立信，存異求同，造福社區」，而認應將
    上開依法行政等16個字，改成藉勢借端等16字等情屬實，但
    證人即第八屆管委會委員林文華於原審審理中證稱：甲○○
    在上開會議進行中提議將匾額內容改成藉勢借端等16個字，
    是因甲○○認為乙○沒有做到匾額上原本的那16個字的目的
    ，伊個人也認為乙○沒有作匾額原本上的那16個字的目的，
    伊也認為應該改，至於如何改，伊沒意見，甲○○講要怎麼
    改，是他自己的意見；伊從80年 1月起開始住在公教社區，
    並從第二屆開始擔任委員，共做了四屆，其中一屆做了兩年
    ，總共做了五年，且伊作第四屆委員時，擔任行政組長，負
    責發會議單及作會議記錄，後來伊做了一半，就跟主委說不
    做了，因為有些決議事項都沒有執行；乙○擔任第八屆常務
    監事，當了二年，之前我們跟他意見不合，他就會對我們愴
    聲，很大聲等語，且證人施家進於原審審理中亦證稱：伊從
    第一屆做到第七屆，共做了七屆的委員，做到五年前伊就不
    做了，因為太亂了，所以伊不做委員了，有些住戶都以為社
    區是自己的，自以為很厲害，伊也常來法院出庭，社區的人
    員經常互告；甲○○講話比較直接，對公共事務他認為不能
    做的，他就堅持不能做；公教社區的制度不健全，社區有十
    五個委員，光憑甲○○一個人沒辦法堅持不該做的事；我們
    社區的委員都是自認為自己最大，如果不聽某個委員的話，
    就會有事，就會跑法院；這次社區停車位要漲價，甲○○不
    贊成，他也不贊成改建委員會的辦公室，他說要比價，依照
    制度來，不要隨便找一、二家廠商就通過了等語。是依證人
    林文華、施家進上開證述情節，足認公教社區管委會對公教
    社區住戶大會部分決議事項並未確實執行，及公教社區、管
    委會之相關規定或制度並未完善，致擔任管委會委員之林文
    華、施家進等人紛紛不願繼續擔任管委會委員，且證人林文
    華亦與甲○○同認公教社區管委會之作為並未符合上開匾額
    所載「依法行政，開誠立信，存異求同，造福社區」之目標
    。又參以乙○係公教社區第八屆常務監事，並經主委林鈖田
    指派擔任公教社區第九屆區分所有權人大會執行總幹事等情
    ，此觀之上開公教社區管委會第八屆理監事委員第八次定期
    會議紀錄即明，則甲○○應係認乙○與主委林鈖田及多數管
    委會委員係公教社區管委會之實際決策者，故其於上開管委
    會會議中發言指稱管委會或乙○之作為未符合上開匾額所載
    依法行政等16字之目標，顯係對於公教社區之住戶共同事務
    應興革事項提出建議意見，堪認甲○○發表上開言論，尚非
    出於惡意或重大輕率，且依據上開證人施家進、林文華證述
    公教社區管委會之決策執行情形，亦堪憑認甲○○有相當理
    由可確信該言論內容為真實，是甲○○所辯其當時是就可受
    公評之社區公共事務表示意見等語，堪以採信，自難遽認甲
    ○○當時發表上開言論有故意侮辱乙○或意圖減損其名譽之
    犯意或行為。(五)再者甲○○於上開會議臨時動議時，指稱上
    開匾額所提依法行政等16字，應改為「藉勢借端，利害考量
    ，爭功諉過，咎由自取」等語，但「藉勢」意指憑藉權勢，
    「藉端（借端）」意指假藉端由，但甲○○於上開會議中並
    未進一步指稱何人藉勢或藉端而為何種之行為；又「利害考
    量」，意指衡量利益和損害，「爭功諉過」，意指爭奪功勞
    ，推諉過失，「咎由自取」，意指所有責難、災禍都是自己
    找來的等情，均尚難認上開言詞已達足以貶損他人之社會評
    價之侮辱、謾罵或令人難堪之言語內容，況甲○○當時主觀
    上認為公教社區管委會之決策執行與相關法令不符，為使社
    區公共事務達到完善之目的，進而發表上開言論，並非出於
    惡意或重大輕率，尚難因此即認其有公然侮辱乙○之故意及
    犯行。另乙○固指稱甲○○於會議中陳述上開匾額所提依法
    行政等16字，應改為藉勢借端等16字時，有以中指指向匾額
    一節，但甲○○堅稱其當時並未有以中指指向匾額等語，證
    人林文華於原審審理中亦證稱其當時有看到甲○○比手畫腳
    ，但並未看到甲○○有比中指等語，復無其他證據足認乙○
    此部分指訴情節與事實相符，尚難認甲○○於公教社區上開
    管委會會議中指稱上開匾額所提依法行政等16字，應改為藉
    勢借端等16字時，其有以中指指向匾額或指向乙○，而對乙
    ○做出公然侮辱或故意減損其名譽之舉動，是堪認甲○○上
    開言詞內容，係因管委會之社區公共事務決定或執行，未達
    到上開匾額所載依法行政等16字之目標，始評論應改成藉勢
    借端等16字，是縱其當時言論內容有較為誇張之情形，仍難
    遽認甲○○主觀上係出於侮辱乙○名譽之故意而為，甲○○
    所為尚與刑法公然侮辱罪之構成要件有間。本件依檢察官所
    舉證據，其證明程度仍無法使法院達於可排除合理之懷疑而
    形成甲○○有罪之法律上確信之程度，尚不足證明甲○○有
    涉犯公然侮辱之犯行。此外，復查無其他積極證據證明甲○
    ○有何檢察官所指之犯行，乃諭知甲○○無罪之判決，已詳
    敘其理由，核無違誤，亦與證據、經驗及論理原則不相違背
    。檢察官依乙○請求上訴之意旨略以：(一)甲○○確實於公教
    社區第八屆第八次定期會議指名道姓指摘辱罵乙○，此有錄
    音帶可證，且甲○○於審理時亦稱「伊當時是根據事實陳述
    ，因乙○之作為不符合匾額上16個字，伊當時認為如果改成
    藉勢藉端等16個字就很貼切乙○的行為等語，原判決竟認甲
    ○○為上開言論時並無指稱何人何事「藉勢藉端、利害考量
    、爭功諉過、咎由自取」，認事用法自有違誤。(二)公教社區
    於89至91年間爆發管委會、主委、財委淘空、盜用、挪用公
    款新台幣(下同)一百餘萬元，證人施家進長期與盜用、挪用
    公款之主委、財委一同簽賭地下六合彩，為乙○於91年7月
    擔任常務監事後查帳發覺，才沒有繼續擔任管委會幹部，因
    此對乙○懷恨在心，其審理時之證詞全部均係虛偽不實之證
    述。又公教社區管委會絕無對社區住戶大會部分決議事項並
    未完全確實執行之情形，至調漲社區停車費是依據社區組織
    章程規約第16條辦理且經過管委會開第二次定期會議決議通
    過，並經社區百分之97停車戶簽名支持通過據以辦理。社區
    辦公室整建、修繕亦是據98年5月24日第九屆區分所有權人
    大會會議決議事項辦理，管委會另開過兩次修繕工程相關會
    議，依據內政部營建署新頒定之公寓廈管理條例第36條第1
    項規定管委會應負責執行區分所有權人會議決議事項，甲○
    ○無權反對改建修繕辦公室，況修繕工程是管委會經公開招
    標三家優良廠商估價、比價後才決標，並非乙○所稱隨便找
    一、二家廠商就通過。又乙○見證人林文華嫌棄會議紀錄工
    作酬勞僅有500元，擔任半年就不做，認其毫無為社區服務
    之心，一開口就是要錢，還對外自稱「義工」，都是假的，
    所以在第八次定期會議中批評證人林文華：「林文華最無公
    理心、公義心，向前委員崔子鑑提出公然侮辱之告訴，崔子
    鑑遭法院判處罰金2萬多元，民事賠償林文華4萬元，又無任
    何理由向管委會請款出庭費1萬2千元，第七屆主委韓振銘出
    於無奈給林文華6000元公款平息紛爭；林文華不該拿社區公
    款的錢，林文華是也敢拿也敢要，最沒公益心及公理心」，
    導致證人林文華挾怨報復，在審理中作證時故意為虛偽不實
    之陳述，顛倒黑白。況證人林文華在第八屆第八次定期會議
    之發言內容關於管委會第二次臨時會之開會地點及臨時會之
    召集是否有通知全體委員等部分均與事實有出入，益證認證
    人林文華於原審之證詞虛偽不實。詎原審仍採證人施家進及
    林文華之證詞為據，而為甲○○無罪之判決，於法未合，爰
    提起上訴云云。惟按檢察官就被告犯罪事實，應負舉證責任
    ，並指出證明之方法，刑事訴訟法第161條第1項定有明文。
    因此，檢察官對於起訴之犯罪事實，應負提出證據及說服之
    實質舉證責任。倘其所提出之證據，不足為被告有罪之積極
    證明，或其指出證明之方法，無從說服法院以形成被告有罪
    之心證，基於無罪推定之原則，自應為被告無罪之諭知（最
    高法院95年度台上字第2828號判決意旨參照）。次按證據之
    取捨及證據證明力如何，均屬事實審法院得自由裁量、判斷
    之職權，苟其此項裁量、判斷，並不悖乎通常一般之人日常
    生活經驗之定則或論理法則，又於判決內論敘其何以作此判
    斷之心證理由者，即不得任意指摘其為違法。而認定犯罪事
    實所憑之證據，雖不以直接證據為限，間接證據亦包括在內
    ；然而無論直接或間接證據，其為訴訟上之證明，須於通常
    一般之人均不致有所懷疑，而得確信其為真實之程度者，始
    得據為有罪之認定，倘其證明尚未達到此一程度，而有合理
    之懷疑存在時，事實審法院復已就其心證上理由予以闡述，
    敘明其如何無從為有罪之確信，因而為無罪之判決，尚不得
    任意指為違法。經查：本件原審已就檢察官所提出之證據，
    予以審酌後，認檢察官所舉證據，其證明程度仍無法使法院
    達於可排除合理之懷疑而形成甲○○有罪之法律上確信之程
    度，尚不足證明甲○○有涉犯公然侮辱之犯行。此外，復查
    無其他積極證據證明甲○○有何檢察官所指之犯行，揆諸首
    揭法條及判例意旨，應認本件不能證明甲○○犯罪，乃諭知
    甲○○無罪之判決，並已將上開認定之理由記載於判決理由
    中，核無不合。被告乙○仍執前詞，以證人施家進、林文華
    之證詞與事實不符，甲○○確有公然侮辱之犯行云云，提起
    上訴，顯係對原審法院職權行使之事項任意加以指摘，揆諸
    上開說明，自非合法。
三、綜上所述，本件上訴人並未依憑卷證資料，明確指出原審所
    為證據證明力之判斷如何違背經驗、論理法則，或提出新事
    證，指摘或表明原審有何採證等足以影響判決本旨之不當或
    違法。是檢察官所提上訴書中敘述之理由，顯與刑事訴訟法
    第361條第2項規定上訴書狀所應具備之具體理由未合，本件
    上訴即屬不合法律上之程式，爰不經言詞辯論，逕予判決駁
    回。
據上論斷，應依刑事訴訟法第367條前段、第372條，判決如主文
。
中    華    民    國    98    年    12    月    31    日
                  刑事第七庭  審判長法  官  游紅桃
                                    法  官  周明鴻
                                    法  官  楊智勝
以上正本證明與原本無異。
不得上訴。
                                    書記官  戴伯勳
中    華    民    國    98    年    12    月    31    日


司法院資訊處製作；財團法人民間司法改革基金會備份。
